臺灣新竹地方法院民事裁定　　　　　　　 96年度家抗字第1號
抗　告　人　財政部國有財產局臺灣中區辦事處新竹分處
法定代理人　丙○○
相　對　人　日盛商業銀行股份有限公司
法定代理人　乙○○
上列當事人間請求指定遺產管理人事件，抗告人對於民國95年11
月3日本院家事法庭95年度財管字第16號所為裁定，提起抗告，
本院裁定如下：
    主  文
原裁定第一項廢棄。
選任江文杰（地政士，身分證統一編號：Ｚ000000000）為被繼承
人官嘉怡之遺產管理人。
抗告程序費用新台幣壹仟元由被繼承人官嘉怡之遺產負擔。
    理  由
一、按繼承開始時，繼承人之有無不明，而無親屬會議或親屬會
    議未於一個月內選定遺產管理人者，利害關係人得聲請法院
    選任遺產管理人，並由法院依公示催告程序，定六個月以上
    之期限，公告繼承人，命其於期限承認繼承，又先順序繼承
    人均拋棄其繼承權時，由次順序之繼承人繼承，其次順序繼
    承人有無不明或第四順序之繼承人均拋棄其繼承權者，準用
    關於無人承認繼承之規定，民法第1177條、第1178條第1項
    、第2項、第1176條第6項分別定有明文。
二、抗告意旨略以：
（一）本案係相對人即日盛商業銀行股份有限公司聲請選任遺產
      管理人事件，因被繼承人官嘉怡（以下簡稱：官君）生前
      向相對人借款，因官君尚未清償完畢即於95年1月2日死亡
      ，且其繼承人已拋棄繼承，相對人為保障權益，為此聲請
      指定遺產管理人云云。
（二）按民法1138條第1項第4款，未有官君之祖父母相關戶籍資
      料可顯示官君之法定繼承人有無存歿不明，官君是否確無
      民法第1138條規定之法定繼承人，原審法院未予詳查，即
      遽以選任抗告人為遺產管理人，是有未洽。
（三）查被繼承人官君之繼承人已拋棄繼承，並經臺灣新竹地方
      法院95年度繼字第56號准予備查在案，依經驗法則可知被
      繼承人官君之遺債有大於遺產、遺產已不敷清償遺債之虞
      ，爰繼承人均拋棄繼承。參照司法院74年10月15日（74）
      院台廳一字第05786號函示：「此類拋棄繼承案件，多屬
      遺債大於遺產，形同破產，儘量避免選任國有財產局為遺
      產管理人。」次依民法第1176條、第1178條並未限制法定
      繼承人拋棄繼承權後即喪失為遺產管理人之資格或不得擔
      任其遺產管理人。是本案雖官君之繼承人拋棄繼承，惟誼
      屬至親，對被繼承人生前之財產及債權債務關係，應均較
      抗告人清楚。故繼承人雖已合法拋棄繼承，惟就法律及事
      實均無礙其擔任遺產管理人之職，且應認有協助清理債務
      之道義責任，選任官君之繼承人為遺產管理人應較抗告人
      為宜。承前所述，繼承人即已拋棄繼承，處理遺產應不至
      於有利害偏頗之虞，是選任遺產管理人時，倘無其他不適
      任因素，宜就與被繼承人關係親近、且有處理事理能力之
      成年人間選任之，始符公平，不宜一概選任抗告人為遺產
      管理人。
（四）又本案係相對人即債權人日盛商業銀行股份有限公司聲請
      法院指定遺產管理人，而就卷內資料，官君僅遺有已抵押
      與該公司之新竹市○○段74地號持分土地及同段2042、
      2175（持分）建號建物，並無其他遺產。而官君之繼承人
      均拋棄繼承，無一願意依法承受繼承權利、負擔繼承責任
      ，民法第1185 條雖規定有：「第1178條所定之期限屆滿
      ，無繼承人承認繼承時，其遺產於清償債權，並交付遺贈
      物後，如有賸餘，歸屬國庫。」而本案極可能屬於遺債大
      於遺產，日後恐無遺產歸屬國庫，且抗告人僅係國有財產
      之管理機關，綜理國產事務，倘被繼承人尚有賸餘遺產得
      以歸屬國庫，則選任抗告人為遺產管理人方有實益；若於
      被繼承人之遺債大於遺產之際，選任抗告人為遺產管理人
      ，則抗告人為其管理遺產、處理債務等問題，期間所耗費
      之人力、時間難以金錢衡量，且管理期間所需相關處理費
      用亦由國庫代為墊付，形同以全體國民之納稅填補。
（五）邇來，此類遺產管理案遽增，無異以國家公務資源替私人
      清理追討債款，豈非造成浪費國家資源於特定人之不公現
      象，故應避免選任抗告人為遺產管理人，此乃司法院前揭
      函釋精神所在。並有臺灣高等法院93年度家抗字第102號
      、臺灣高等法院94年度家抗字第179號及臺灣新竹地方法
      院94年度家抗字第4號等民事裁定可茲參考。
（六）另依民法第1129條、第1131條及第1134條之規定，利害關
      係人得召集被繼承人之直系血親尊親屬、三親等內旁系血
      親尊親屬及四親等內之同輩血親為親屬會議成員，非有正
      當理由不得辭其職務，且其成員自不以有繼承權為限。再
      按選任遺產管理人除慮其管理遺產之公平性，亦需考慮其
      適切性，即以對遺產、遺債之情形瞭解較深者，為優先任
      用為宜。
三、經查：
（一）被繼承人官嘉怡於95年1月2日死亡後，其父母、兄弟姊妹
      、祖父母均已拋棄繼承，有本院95年4月17日新院雲家事
      95 年度家聲135字第3046號、95年3月1日新院雲家事95年
      度95繼56字第01505號函，並調取本院95年度繼字第56號
      函可參，足見被繼承人官嘉怡已無民法第1138條所列各順
      序之繼承人。
（二）承前所述，被繼承人官嘉怡之各順位法定繼承人皆已拋棄
      繼承，雖被繼承人官嘉怡遺有新竹市○○里○鄰○○路275
      號13樓之2號建物及新竹市○○段74號土地，但相對人對
      被繼承人官嘉怡尚有借款債權，亟待從遺產中受償，而被
      繼承人官嘉怡又查無其他遺產，另抗告人為國家機關，已
      經表明不願擔任本件遺產管理人，其理由略以，在被繼承
      人之全體繼承人均拋棄繼承，一般而言，多屬遺債大於遺
      產之情形，而遺產管理人負有「編制遺產清冊、為保存遺
      產之必要處置、清償債權、交付遺贈物及遺產移交」等法
      定職務，其於執行職務時，勢必須墊付將來無法歸墊之管
      理費用，無異使公器淪為私用，而由全國人民承擔被繼承
      人遺產管理及遺債處理之費用，經核尚屬可信。依此觀之
      ，選任抗告人為本件遺產管理人，似有再予斟酌餘地。
（三）查被繼承人之法定繼承人均已拋棄繼承，彼等與遺產已無
      利害關係可言，而渠等是否熟悉相關法律之規定，足勝任
      遺產管理人乙職，猶未可知；另參諸被繼承人之父、母業
      於原審調查時表明其二人不願擔任遺產管理人，有原審95
      年9月20日訊問筆錄可稽，又被繼承人官嘉怡之胞姐甲○
      ○到庭稱述：「官嘉怡是我妹妹，其生前之財產都是她自
      己處理，我並不清楚，而且她突然過世，我們全家人已經
      都拋棄繼承了，也全部沒有意願擔任其遺產管理人。」、
      「選任第三人江文杰為遺產管理人，我跟其他已拋棄之繼
      承人均沒有意見，我父親官振昌也沒有意願擔任遺產管理
      人。」等語（詳本院96年4月19日筆錄），亦見其法定繼
      承人等俱無意願擔任遺產管理人，且對於被繼承人之遺產
      及遺債詳情亦不明悉，其等是否適於被選任為遺產管理人
      ，非無疑問。茲為充分保障債權人等之權益，相對人曾陳
      報可酌裁由第三人江文杰即執業於台北市之合格地政士（
      見原審卷第18頁之開業執照影本）任本件遺產管理人，且
      相對人亦於原審陳稱其公司之前於桃園地院相類案件曾委
      託第三人江文杰為遺產管理人，其報酬係向相對人公司申
      請（見原審卷第23頁），又相對人並陳報如選任第三人江
      文杰為本件遺產管理人，第三人江文杰承辦之報酬為新台
      幣三千元，本院審諸前開各情，乃依職權選任第三人江文
      杰為本件遺產管理人，以執行法定遺產管理人之職務。抗
      告意旨指摘原裁定不當，求予廢棄，為有理由，應予准許
      。爰將原裁定第一項廢棄，並裁定如主文第二項所示。
四、據上論結，本件抗告為有理由，依非訟事件法第46條、第21
    條第2項，民事訴訟法第492條，民法第1150條，裁定如主文
    。
中　　華　　民　　國　　96　　年　　5 　　月　　31　　日
　　　　　　　　　民事第一庭 審判長 法　官  陳順珍
                              　　  法　官  林南薰
                              　　  法　官  高敏俐
以上正本係照原本作成。
如不服本裁定，僅得於收受本裁定正本送達後10日內，以適用法
規顯有錯誤為理由，向本院提出再抗告狀（須附繕本 1份及繳納
再抗告裁判費新臺幣1,000元），經本院許可後始可再抗告。
中　　華　　民　　國　　96　　年　　5 　　月　　31  　日
                                    書記官   周育瑜
